臺灣高雄地方法院民事判決　　　　　　 99年度重訴字第236號
原　　　告　李黃淑梅
訴訟代理人　黃東璧律師
被　　　告　李春成
　　　　　　李守貞
　　　　　　黃敏雄
　　　　　　李繼彰
　　　　　　李晴芳
上列當事人間請求分割共有物事件，本院於民國100 年3 月17日
言詞辯論終結，判決如下：
    主  文
兩造共有坐落高雄市○○區○○段五九一地號，地目田，面積一
千九百四十九點四八平方公尺，應分割為如附圖一所示編號A1部
分面積九百七十四點七四平方公尺分歸被告李春成按應有部分三
分之二、被告李守貞應有部分三分之一之比例維持分別共有；編
號A2部分面積九百七十四點七四平方公尺分歸原告按應有部分九
分之二、被告黃敏雄應有部分九分之三、被告李繼彰應有部分九
分之二、被告李晴芳應有部分九分之二之比例維持分別共有。
訴訟費用新臺幣壹拾萬零玖佰伍拾伍元由兩造按原所有權應有部
分比例分擔，並確定被告李春成應負擔新臺幣萬仟陸佰伍拾
貳元、被告李守貞應負擔新臺幣壹萬陸仟捌佰貳拾陸元、被告黃
敏雄應負擔新臺幣壹萬陸仟捌佰貳拾陸元、被告李繼彰應負擔新
臺幣壹萬壹仟貳佰壹拾柒元、被告李晴芳應負擔新臺幣壹萬壹仟
貳佰壹拾柒元。
    事實及理由
一、本件被告李繼彰、李晴芳未於最後言詞辯論期日到場，核無
    民事訴訟法第386 條所列各款情形，爰依原告之聲請，由其
    一造辯論而為判決。
二、原告主張：兩造共有坐落高雄市○○區○○段591 地號，地
    目田，面積1949.48 平方公尺之土地（下稱系爭土地），應
    有部分各為原告1/9 ，被告李春成（下稱李春成）1/3 、被
    告李守貞（下稱李守貞）1/6 、被告黃敏雄（下稱黃敏雄）
    3/18、被告李繼彰1/9 、被告李晴芳1/9 。系爭土地依其使
    用目的，並非不能分割，且兩造並無不分割之約定，惟兩造
    就分割方法意見歧異，致始終無法達成分割協議；又因李春
    成、李守貞均欲取得系爭土地位在鄰接同區○○街之三角窗
    地段，而原告及黃敏雄、李繼彰、李晴芳願在系爭土地分割
    後仍維持共有關係，為此，爰依民法第823 條、第824 條規
    定，請求按如附圖1 所示之方法分割系爭土地，而提起本件
    訴訟等情。並聲明：如主文第1 項所示。
三、被告答辯：
  (一)李春成：同意以原告所提之分割方法分割系爭土地，目前系
    爭土地係由其管理，並在系爭土地外圍以鐵絲網圍繞，並栽
    種芒果樹及破布子。
  (二)李守貞原以：系爭土地保留完整有利於整體開發利用，如各
    共有人無法認同，執意分割，伊不願與其他人共有，並提出
    如附圖2 所示之分割方法。惟伊於民國100 年3 月17日最後
    言詞辯論期日，改以言詞同意原告所提如附圖1 所示之分割
    方法。
  (三)黃敏雄、李繼彰、李晴芳：渠等目前均無使用系爭土地之情
    事，同意以原告所提方法分割系爭土地，並願於分割後依原
    應有部分比例繼續與原告維持分別共有關係。
四、兩造不爭執之事實：
  (一)系爭土地為兩造所分別共有，應有部分各為原告1/9 ，李春
    成1/3 、李守貞1/6 、黃敏雄3/18、李繼彰1/9 、李晴芳1/
    9 。
  (二)兩造就系爭土地未有不分割之約定，系爭土地亦無不能分割
    之情形，惟兩造多次協議分割均不成立。
  (三)系爭土地目前由李春成管理，並由其在系爭土地外圍以鐵絲
    網圍繞，並栽種芒果樹、破布子。
五、按各共有人，除法令另有規定外，得隨時請求分割共有物。
    但因物之使用目的不能分割或契約訂有不可分割之期限者，
    不在此限。又共有物之分割，依共有人協議之方法行之。分
    割之方法不能協議決定，或於協議決定後因消滅時效完成經
    共有人拒絕履行者，法院得因任何共有人之請求，命為原物
    或變賣分配。民法第823 條第1 項、第824 條第1 項、第2
    項前段分別定有明文。查系爭土地為兩造所共有，且兩造未
    就系爭土地訂立不分割之協定，亦無因物之使用目的不能分
    割之情形，已如前述，則原告就系爭土地為分割共有物之請
    求，依上開法條規定，洵屬有據。
六、次按共有物之分割，依共有人協議之方法行之。分割之方法
    不能協議決定，或於協議決定後因消滅時效完成經共有人拒
    絕履行者，法院得因任何共有人之請求，命為以原物分配於
    各共有人。但各共有人均受原物之分配顯有困難者，得將原
    物分配於部分共有人。以原物為分配時，因共有人之利益或
    其他必要情形，得就共有物之一部分仍維持共有。民法第82
    4 條第1 項、第2 項第1 款、第4 項分別定有明文。經查：
  (一)李春成、李守貞均因認系爭土地鄰接高雄市○○區○○街之
    三角窗區段有較高之經濟價值，而欲取得附圖1 所示編號A1
    部分土地，其中李守貞業已具狀並當庭表示同意與李春成共
    有如附圖1 編號A1部分土地（見100 年2 月8 日民事陳述意
    見狀、100 年3 月17日言詞辯論筆錄，本院卷宗頁129 、14
    3 ），李春成亦表示願接受原告所提出、如附圖所示之分割
    方法（見本院卷宗頁52）等語，且李春成在系爭土地如附圖
    1 所示編號A1部分土地上種有芒果樹等植物（見99年11月10
    日勘測筆錄暨現場照片16張，本院卷宗頁81至91），由其取
    得該部分之土地，尚符合其利益。因此，如附圖1 所示編號
    A1部分分歸李春成、李守貞按原應有部分比例維持共有，應
    屬適當。
  (二)黃敏雄、李繼彰、李晴芳均認同原告所提出如附圖1 所示之
    分割方法（見本院卷宗頁53），並陳稱︰系爭土地分割後所
    分歸部分，期能與同段589 之1 地號土地相鄰，以利一併出
    租供作經營停車場使用等語（見本院卷宗頁81、113 ），而
    如附圖1 所示編號A2部分土地，即與同段589 之1 地號土地
    毗鄰，有地籍圖謄本在卷（見本院卷宗頁5 、24）可據，足
    徵原告與黃敏雄、李繼彰、李晴芳等4 人就如附圖1 所示編
    號A2部分土地，依原應有部分比例維持共有，亦為允妥。
  (三)另參以高雄市政府地政處99年8 月5 日高市地政二字第0990
    012074號函：系爭土地為「第三種住宅區」，無農業發展條
    例之適用，且因屬都市土地而無最小分割單位之限制（見卷
    第50頁）乙節，顯見系爭土地之分割不受農業發展條例及最
    小分割單位等相關規定拘束，以附圖1 所示方法分割系爭土
    地，與法應無不合。
  (四)職是之故，如附圖1 所示之系爭土地分割方法為兩造當事人
    所接受，已如前述，並符合各該共有人之利益，且分割後之
    土地亦足使全體共有人在經濟層面上獲取最大效益，又無何
    與法相悖之情，故如附圖1 所示A1部分分歸李春成、李守貞
    按原應有部分比例維持共有關係，如附圖1 所示A2部分則分
    歸原告及黃敏雄、李繼彰、李晴芳按原應有部分比例維持共
    有關係，應屬妥當、公允。
七、綜上所述，本院審酌系爭土地之使用現狀、整體利用之最大
    效益、共有人之利益及意願等情，因認原告依民法第823 條
    及第824 條規定，訴請按如附圖1 所示方法分割系爭土地，
    為有理由，爰判決如主文第1 項所示。
八、本件係因分割共有物而涉訟，由敗訴之被告負擔訴訟費用額
    顯失公平，堪認勝訴之原告亦應負擔一部訴訟費用，是應依
    民事訴訟法第80條之1 由兩造按原所有權應有部分比例負擔
    訴訟費用為當。又本件原告已預繳裁判費新臺幣（下同）94
    ,555元、地政複丈等製圖費用各4,000 元、2,400 元，合計
    100,955 元，按兩造對於系爭土地原應有部分比例，並依職
    權確定被告應負擔如主文第2 項所示之訴訟費用額。
據上論結，本件原告之訴為有理由，依民事訴訟法第385 條第1
項前段、第78條、第80條之1 、第85條第1 項後段、第87條第1
項，判決如主文。
中    華    民    國   100    年    3     月    31    日
                  民事第五庭  法  官  劉定安
正本係照原本作成。
如不服本判決，應於送達後20日內，向本院提出上訴狀並表明上
訴理由，如於本判決送達前提起上訴者，應於判決送達後10日內
補提上訴理由書（須附繕本）。
如委任律師提起上訴者，應一併繳納上訴審裁判費。
中    華    民    國   100    年    3     月    31    日
                              書記官  林秀敏